【裁判字號】    97,上易,1791
【裁判日期】    971230
【裁判案由】    妨害公務等
【裁判全文】
臺灣高等法院臺中分院刑事判決        97年度上易字第1791號
上  訴  人  臺灣彰化地方法院檢察署檢察官
上  訴  人
即  被  告  己○○
上  訴  人
即  被  告  戊○○
上  訴  人
即  被  告  甲○○
上  訴  人
即  被  告  丁○○
上  訴  人
即  被  告  乙○○
上列上訴人因被告等妨害公務等案件，不服臺灣彰化地方法院97
年度易字第460 號，中華民國97年6月27日及97年7月11日第一審
判決（起訴案號：臺灣彰化地方法院檢察署97年度偵字第716 號
），提起上訴，本院判決如下：
    主  文
原判決關於乙○○（指民國九十七年六月二十七日此部分判決）
部分撤銷。
乙○○共同於公務員依法執行職務時，當場侮辱，處有期徒刑
月，如易科罰金，以新臺幣壹仟元折算壹日；又共同對於公務員
依法執行職務時，施強暴，處有期徒刑肆月，如易科罰金，以新
臺幣壹仟元折算壹日。應執行有期徒刑陸月，如易科罰金，以新
臺幣壹仟元折算壹日。
其他上訴駁回。
    事  實
一、己○○、戊○○、甲○○、丁○○與黃嘉輝（業經原審法院
    判處罪刑確定）、乙○○等6人於民國（下同）97年1月11日
    凌晨0 時42分許，因友人涉及傷害案件，而前往位於彰化縣
    員林鎮○○路○段319號之彰化縣警察局員林分局員林派出所
    瞭解案情，因故與對方家屬李鍵釩等人發生口角衝突，彰化
    縣警察局員林分局派出所所長陳志豪為避免事態擴大，遂要
    求雙方隔開，命己○○、戊○○、甲○○、丁○○、黃嘉輝
    及乙○○等人離開派出所，而要求傷害案件之當事人及親屬
    等人進入派出所第一辦公室內，詎因李鍵釩再以言語與己○○等人挑釁，己○○、戊○○、甲○○、丁○○、黃嘉輝、
    乙○○氣憤難耐，雙方遂又爆發衝突，彰化縣警察局員林分
    局員林派出所派出所所長陳志豪馬上指揮警員陳建男、張洪
    造警員及不知姓名執行公務之義警2 人阻擋在派出所門口，
    阻止己○○、戊○○、甲○○、丁○○、黃嘉輝、乙○○衝
    入警局，惟其等6 人未理會在場依法執行公務進行勸阻之派
    出所所長陳志豪、警員陳建男、張洪造及不知姓名執行公務
    之義警2人等6人之勸阻，竟共同對於依法執行職務之公務員
    當場侮辱之單一犯意聯絡，接續以「幹！」、「幹你娘！關
    你什麼事」、「雞歪」、「靠杯」（台語）等語辱罵上開員
    警，並另共同基於妨害公務之單一犯意聯絡，接續以身體、
    手等部位推擠上開員警欲衝入派出所，以上開方式對依法執
    行公務之派出所所長陳志豪、警員陳建男、張弘造及不知姓
    名執行公務之義警2 人施以強暴（己○○、戊○○、丁○○
    上訴於本院後，業於97年12月9 日就妨害公務部分撤回上訴
    而告確定）。嗣經上開員警當場錄影蒐證後依法偵辦。
二、案經彰化縣警察局員林分局報請臺灣彰化地方法院檢察署檢
    察官偵查起訴。
    理  由
壹、證據能力部分
    按被告以外之人（包括證人、鑑定人、告訴人、被害人及共
    同被告等）於審判外之陳述雖不符刑事訴訟法第159條之1至
    之4等4條之規定，而經當事人於審判程序同意作為證據，法
    院審酌該言詞陳述或書面陳述作成時之情況，認為適當者，
    亦得為證據；當事人、代理人或辯護人於法院調查證據時，
    知有刑事訴訟法第159條第1項不得為證據之情形，而未於言
    詞辯論終結前聲明異議者，視為有前項之同意，同法第159
    條之5定有明文。本件證人即警員陳建男、陳志豪等人於偵
    查中所為陳述，以及本案以下所引用之書面證據，固屬被告
    以外之人於審判外之陳述，惟上開證據業經本院準備程序及
    審理時予以提示並告以要旨，且各經檢察官及被告表示意見
    。當事人已知上述證據乃傳聞證據，且迄言詞辯論終結前，
    均未主張有刑事訴訟法第159條第1項不得為證據之情形，是
    應認已同意作為證據，且經本院審酌後，無取得證據違法、
    欠缺供述之任意性或證據證明力顯然偏低等不適當之情形，
    認均有證據能力，合先敘明。
貳、實體部分
一、訊據被告甲○○固坦承有以身體推擠員警之方式對員警施以
    強暴，並有辱罵「幹！」、「幹你娘！」等話語，惟矢口否
    認有何侮辱公務員之犯行。另訊據被告己○○、戊○○、丁○○固坦承有辱罵「幹！」、「幹你娘！」等話語，惟矢口
    否認有何侮辱公務員之犯行。被告甲○○、己○○、戊○○
    、丁○○、乙○○均辯稱：當時係對方家屬李鍵釩出言挑釁
    ，伊等人是氣不過才以髒話辱罵對方，並非辱罵員警云云。
    經查：
（一）證人即彰化縣警察局員林分局員林派出所所長陳志豪於偵
      訊及原審審理時均具結證稱：當時是被告己○○的朋友涉
      及傷害案件，他們來派出所協調，己○○那邊約來了6、7
      人，而對方約來了3、4人，因對方的舅舅李鍵釩在派出所
      裡面嗆被告等人，伊就請非當事人離開派出所，被告離開
      的過程中，李鍵釩就跑到警局門口與被告等人嗆聲，雙方
      就罵起來，被告己○○等人就作勢要衝進派出所打人，當
      時我們有好幾位員警在現場，我請共3 位員警擋在門口，
      不讓他們進來，但現場被告己○○等6 人均有辱罵及推擠
      ，因當時有請對方人馬進入派出所辦公室，被告等人不理
      會員警之勸阻仍持續辱罵，故伊判定被告等人應該是在辱
      罵員警，有現場錄影存證，當場並沒有明顯由何人帶頭，
      後來是現場支援警力到了之後，將在場之人先留置在馬路
      上，馬上清查錄影畫面，再將犯行明確之被告6 人移送偵
      辦等語。而證人即彰化縣警察局員林分局員林派出所員警
      陳建男則於偵訊及原審審理時結證稱：當天被告6 人都有
      推擠及辱罵，當時現場約有3、4位員警在門口，當被告等
      人要進來叫囂時，伊就將隨身的照相手機錄影功能開啟，
      開始錄影，伊當時站在員警的第一排中間，有制止請他們
      不要過來，並說「你敢動」、「你敢動」，講完之後，被
      告乙○○就對著我們叫罵「關你什麼事，幹你娘」，然後
      企圖要衝進來派出所與對方衝突，我們制止後，被告乙○○仍硬要衝進來，要衝過我們員警的封鎖線，而被告己○○在推擠時，剛好在我的正對面，是剛好在第一排，所以
      被告己○○也是有推擠的動作，後來戊○○、丁○○都是
      以身體與其餘被告一起要推擠進警局，因為現場劇烈推擠
      ，所以鏡頭劇烈晃動，且後來大部分鏡頭朝下，但現場持
      續都有「幹！」、「幹你娘！雞歪！不然你要怎樣！」、
      「靠杯」（台語）等不雅言語，因為當時我在前面，李鍵
      釩已經不在後方，已經到派出所第一辦公室值班的門那邊
      ，離我們有一段距離，且李鍵釩也沒有講話，所以我的判
      斷被告應該也有辱罵員警的意思，況被告乙○○在我要逮
      捕被告等6 人時，他還是罵我們員警「幹你娘！」、「雞
      歪！」、「關你什麼事！」等語，所以很明顯是在罵警員
      等語。
（二）又經原審當庭勘驗現場蒐證光碟，其內容顯示：「有李健
      釩聲音『彰化來的，你們試看看』，就看到被告等人因為
      氣憤而往前推擠，員警出面制止，表示『不要再往前推，
      這裡是警察局』，被告乙○○身體向前罵說『關你什麼事
      』、『幹你娘』，隨後被告己○○、戊○○、甲○○、黃
      嘉輝、丁○○等人均以身體或手向前推擠，陸續有『幹你
      娘』、『靠杯』等三字經話語出現，後來鏡頭朝下時，又
      有聽到員警表示要以妨害公務、侮辱公署罪逮捕罪，仍持
      續聽到『幹你娘』、『雞歪』等髒話。」，有原審97年6
      月13日審理筆錄在卷可稽。足見被告等人明知被告李鍵釩
      已不在員警後方，已退至派出所第一辦公室門口處，仍向
      在前阻擋之員警以「幹！」、「幹你娘！關你什麼事！」
      、「雞歪！」、「靠杯！」（台語）等語辱罵在場執行公
      務之員警，並持續以手及身體向前推擠施暴欲衝進派出所
      內等情，客觀上足認其等辱罵及推擠衝撞已非對李鍵釩為
      之，而係對阻擋之員警所為，其情甚明，被告己○○、戊○○、乙○○、丁○○等人上開辯解，尚不足採。
（三）按共同正犯之意思聯絡，不限於事前有所協議，其於行為
      當時，基於相互之認識，以共同犯罪之意思參與者，亦無
      礙於共同正犯之成立，此有最高法院73年台上字第1886號
      判例意旨可資參照。是被告等人於前往警局時，雖係不同
      之友人聯絡到達現場，惟至警局後，因與傷害案之對方家
      屬發生衝突，被告甲○○、己○○、戊○○、丁○○、乙○○與黃嘉輝等人均有共同之認知而經勸阻猶不聽從，均
      與員警推擠衝撞及辱罵，衡情其等就上開犯行自有犯意之
      聯絡及行為之分擔，自應就上開犯行共同負責。
（四）綜上所述，本件事證明確，被告甲○○、己○○、戊○○
      、丁○○、乙○○等人上開犯行均堪認定，。
二、核被告甲○○、乙○○所為，均係犯刑法第140條第1項前段
    之侮辱公務員罪及第135條第1項之對於執行職務公務員施強
    暴罪。核被告己○○、戊○○、丁○○所為，係犯刑法第
    140條第1項前段之侮辱公務員罪（於本院均已撤回妨害公務
    部分）。被告甲○○、己○○、戊○○、丁○○、乙○○與
    黃嘉輝等人，就上開侮辱公務員罪及對執行職務公務員施強
    暴罪之二罪，各均有犯意之聯絡及行為之分擔，各均為共同
    正犯。按數行為於同時同地或密切接近之時地實施，侵害同
    一之法益，各行為之獨立性極為薄弱，依一般社會健全觀念
    ，在時間差距上，難以強行分開，在刑法評價上，以視為數
    個舉動之接續施行，合為包括之一行為予以評價，較為合理
    ，即屬接續犯，而為包括之一罪（最高法院86年臺上字第
    3295 號判例意旨參照）；又按刑法第140條侮辱公務員罪，
    屬妨害國家公務之執行，為侵害國家法益，並非侵害個人法
    益之犯罪，如對於公務員二人以上依法執行職務時，當場侮
    辱，仍屬一罪，並無刑法第55條所謂「想像競合犯」之法例
    適用（最高法院85年度臺非字第238號判決意旨參照）。被
    告甲○○、乙○○雖先後對員警陳志豪、陳建男、張洪造及
    不知姓名執行公務之義警2人依法執行職務時多次施以強暴
    ，但係出於同一妨害公務之犯意，且於密切接近之時地實施
    ，所侵害同一國家法益，各行為之獨立性極為薄弱，難以強
    行分開，應係數個舉動接續施行之接續犯，為包括之一罪。
    被告甲○○、己○○、戊○○、丁○○、乙○○等人上揭侮
    辱公務員行為，雖同時侮辱員警陳志豪、陳建男、張洪造及
    不知姓名執行公務之義警2人，但被害者仍屬國家單一法益
    ，又上揭侮辱公務員之行為係於密切接近之時地實施，侵害
    同一之國家法益，各行為之獨立性極為薄弱，依據上開說明
    ，顯係基於同一侮辱公務員犯意下之接續行為，應均為接續
    犯。被告甲○○、乙○○所犯上開二罪間，行為互殊，犯意
    各別，罪名有異，應予分論併罰。
三、關於被告甲○○、己○○、戊○○、丁○○部分，原審經審
    理結果，認被告等人罪證明確，適用刑法第135條第1項、第
    140 條第1項、第41條第1項、刑法施行法第1條之1等規定，
    並審酌被告等人素行非佳，有其等之臺灣高等法院被告前案
    紀錄表在卷可參，且其等憑藉年輕氣盛，血氣方剛，聚眾前
    往警局後，竟未理會員警所為退去之要求，反而大聲叫囂，
    迭以粗俗之三字經等髒話辱罵員警，並持續以手及身體推擠
    並衝撞員警，對國家公權力之執行危害非輕，且其等犯後並
    未坦承犯行，態度非屬良好，本應從重量刑，惟審酌被告等
    人實屬年輕，均年約20歲左右，其等適值血氣方剛、係因對
    方之言語挑釁而氣憤難耐，雖經員警勸阻仍不聽令，至犯下
    本案之犯罪動機，惡性尚非重大，並期被告等人經此偵審教
    訓，確實能深自反省，此後遠離刑典等一切情狀，就被告甲○○妨害公務部分均量處有期徒刑4月，並諭知易科罰金之
    折算標準；就侮辱公務員部分均量處被告等人（除被告乙○○外）有期徒刑3月，並諭知易科罰金之折算標準。核其認
    事用法均無不當，量刑亦稱妥適。被告甲○○、己○○、戊○○、丁○○上訴仍執前詞否認犯罪，惟被告甲○○、己○○、戊○○、丁○○本件犯行事證明確，原審已於理由中詳
    加敘明，其認定核無違誤，其等所辯係因李鍵釩出言挑釁，
    氣不過才以髒話辱罵對方及衝撞，非對警員為之，且錄影帶
    拍攝角度及場景亦不明確不足為證云云，顯係卸責之詞，被
    告甲○○、己○○、戊○○、丁○○上訴均為無理由，均應
    予駁回。檢察官上訴意旨雖以：按「原判誤被告張三為張四
    ，如全案關係人中別有張四其人，而未經起訴，其判決自屬
    違背法令，應分別情形依上訴非常上訴及再審各程序糾正之
    。如無張四其人，即與刑事訴訟法第245條之規定未符，顯
    係文字誤寫，而不影響於全案情節與判決之本旨。除判決宣
    示前得依同法第40條增刪予以訂正外，其經宣示或送達者，
    得參照民事訴訟法第232條，依刑事訴訟法第199條由原審法
    院依聲請或本職權以裁定更正，以昭鄭重。」，司法院大法
    官解釋釋字第43號解釋在案。本件被告甲○○及同案被告黃
    嘉輝未於原審97年6月13日審理期日到庭，原審乃就當日到
    庭之被告己○○、戊○○、丁○○及乙○○4人部分先行審
    結，然原審於97年6月27日判決時，竟於判決書之當事人欄
    、主文欄及事實欄前段均誤將「被告乙○○」記載為「被告
    甲○○」，僅於判決書之論罪科刑欄始正確記載為到庭之「
    被告乙○○」，由於全案關係人中確實別有「被告甲○○」
    其人，並非別無其人，故上開疏誤已足以混淆本件犯罪主體
    之認定，進而影響被告甲○○及乙○○犯罪事實之認定及其
    法律效果，並非單純文字誤寫，揆諸前揭司法院大法官解釋
    意旨，本件既已影響於全案情節與判決之本旨，不得僅以裁
    定更正之等語，而指摘原判決關於甲○○部分不當。惟查：
    本件被告甲○○、乙○○共犯如事實欄所載犯行，均經檢察
    官提起公訴，被告乙○○於原審97年6月13日審判期日到庭
    ，而被告甲○○未到庭（查被告甲○○於上述審判期日請假
    ，係於97年7月4日始到庭審結，原審於同年月11日宣判），
    是原審於97年6月13日僅對被告乙○○先行審結而定同年月
    27日判決等情，此核與司法院大法官解釋釋字第43號情形尚
    有不同。又查原判決（指97年6月27日）於事實及理由欄中
    均有載述到乙○○部分，則原判決（指97年6月27日）顯係
    針對到庭之被告乙○○而為判決，是原審針對97年6月27日
    判決誤寫部分裁定更正，尚無違誤，檢察官就此上訴為無理
    由，應予駁回。
四、又關於被告乙○○部分，原判決認被告罪證明確而予科刑，
    固非無見，惟查：原審雖於97年7月9日以裁定更正97年6月
    27 日之判決，將原判決當事人欄及主文欄「甲○○」部分
    更正為「乙○○」，然97年6月27日之判決事實欄前段記載
    「己○○、戊○○、甲○○、丁○○與黃嘉輝、乙○○（以
    上二人均由本院另行審結）等6人於民國（下同）97年1月11
    日凌晨0時42分許，因友人涉及傷害案件，而前往位於彰化
    縣員林鎮○○路○段319號之彰化縣警察局員林分局員林派出
    所瞭解案情，因故與對方家屬李鍵釩等人發生口角衝突…」
    ，亦將乙○○誤寫為乙○○，而原審未為裁定更正，致原判
    決（97年6月27日）事實欄與主文、理由欄之記載有所矛盾
    ，而有判決違背法令之處。被告乙○○上訴否認侮辱公務員
    犯行，並請求對妨害公務部分從輕量刑云云，雖無理由，惟
    原判決既有上開可議之處，既屬無可維持，自應由本院將原
    判決關於乙○○部分撤銷改判。爰審酌被告乙○○憑藉年輕
    氣盛，血氣方剛，聚眾前往警局後，竟未理會員警所為退去
    之要求，反而大聲叫囂，迭以粗俗之三字經等髒話辱罵員警
    ，並持續以手及身體推擠並衝撞員警，對國家公權力之執行
    危害非輕，且犯後未能坦承全部犯行，態度非屬良好，本應
    從重量刑，惟本院審酌被告乙○○實屬年輕氣盛，係因對方
    之言語挑釁而氣憤難耐，至犯下本案之犯罪動機，並期許被
    告乙○○經此偵審教訓，確實能切自反省，此後遠離刑典等
    一切情狀，量處如主文第2項所示之刑並諭知易科罰金之折
    算標準，及定其應執行之刑，暨諭知易科罰金之折算標準。
據上論斷，應依刑事訴訟法第368條、第369條第1項前段、第364
條、第299條第1項前段，刑法第28條、第140條第1項、第135條
第1項、第51條第5款、第41條第1項前段，刑法施行法第1條之1
第1項、第2項前段，判決如主文。
本案經檢察官丙○○到庭執行職務。
中    華    民    國    97    年    12    月    30    日
            刑事第七庭    審判長法  官  林  榮  龍
                                法  官  鄭  永  玉
                                法  官  張  惠  立
上列正本證明與原本無異。
不得上訴。
                                書記官  陳  慈  傳
中    華    民    國    97    年    12    月    31    日
附錄：本案論罪科刑法條全文
中華民國刑法第135條
（妨害公務執行及職務強制罪）
對於公務員依法執行職務時，施強暴脅迫者，處 3 年以下有期徒
刑、拘役或 3 百元以下罰金。
意圖使公務員執行一定之職務或妨害其依法執行一定之職務或使
公務員辭職，而施強暴脅迫者，亦同。
犯前二項之罪，因而致公務員於死者，處無期徒刑或 7 年以上有
期徒刑；致重傷者，處3年以上、10年以下有期徒刑。
中華民國刑法第140條
（侮辱公務員公署罪）
於公務員依法執行職務時，當場侮辱，或對於其依法執行之職務
公然侮辱者，處6月以下有期徒刑、拘役或1百元以下罰金。對於
公署公然侮辱者亦同。


司法院資訊處製作；財團法人民間司法改革基金會備份。
